【裁判字號】    99,訴,971
【裁判日期】    991025
【裁判案由】    確認區分所有權人會議決議無效等
【裁判全文】
臺灣臺中地方法院民事判決               99年度訴字第971號
原      告  甲○○
被      告  寶璽綠邸管理委員會
法定代理人  乙○○
訴訟代理人  李淑娟律師
            陳  鎮律師
上列當事人間請求確認區分所有權人會議決議無效等事件，經於
民國99年9月29日言詞辯論終結，本院判決如下：
    主      文
原告之訴駁回。
訴訟費用由原告負擔。
    事實及理由
壹、原告訴之聲明：請求確認民國98年10月18日「寶璽綠邸社區
    」所召開之98年第二次臨時區分所有權人會議所為之各項決
    議均無效。另陳述：
    一、依公寓大廈管理條例第25條第2項前段規定，公寓大廈
        之區分所有權人會議，應由有召集權人召開之。故無召
        集權人所召集之會議所為之決議，當然無效。
    二、原告為「寶璽綠邸社區」公寓大廈之區分所有權人，「
        寶璽綠邸社區」於98年10月18日所召開之98年第二次臨
        時區分所有權人會議，係由訴外人丙○○擔任該次區分
        所有權人會議之召集人。然訴外人丙○○召集該次會議
        時，「寶璽綠邸社區」已無合法之管理負責人或管理委
        員會存在，訴外人丙○○復未經「寶璽綠邸社區」之區
        分所有權人為合法之召集人推舉連署及公告，自非合法
        之召集人。從而由無召集權之訴外人丙○○於98年10月
        18日所召開之「寶璽綠邸社區」98年第二次臨時區分所
        有權人會議中所為之各項決議（含第十八屆管理委員之
        選舉），均屬無效。
    三、「寶璽綠邸社區」之區分所有權人總數為146人，98年
        10月18日「寶璽綠邸社區」所召開之98年第二次臨時區
        分所有權人會議之出席人數僅有67人，未達3分之2，而
        依公寓大廈管理條例第32條第1項規定，區分所有權人
        會議之出席人數或其區分所有權比例合計未達前條定額
        者，召集人始得就「同一議案」重新召集會議。查「寶
        璽綠邸社區」於98年10月18日所召開之98年第二次臨時
        區分所有權人會議之議題，與同年10月7日所召開之98
        年第一次臨時區分所有權人會議之議題，並非同一，因
        98年10月18日所召開之98年第二次臨時區分所有權人會
        議之出席人數未達區分所有權人3分之2，及出席人數4
        分之3之法定人數，故「寶璽綠邸社區」於98年10月18
        日所召開之98年第二次臨時區分所有權人會議所為之各
        項決議（含第十八屆管理委員之選舉），均屬無效。
貳、被告答辯聲明：原告之訴駁回。另陳述：
    一、「寶璽綠邸社區」於98年10月7日所召開之98年第一次
        臨時區分所有權人會議及系爭98年10月18日所召開之98
        年第二次臨時區分所有權人會議，均係由訴外人丙○○
        所合法召集。蓋因訴外人丙○○為「寶璽綠邸社區」之
        第十六屆管理委員會之「主任委員」，依「寶璽綠邸社
        區」住戶規約第五條第一款規定，訴外人丙○○本為下
        屆（即第十七屆）管理委員會之「當然委員」。「寶璽
        綠邸社區」前於98年6月19日召開區分所有權人會議，
        並選出第十七屆之委員，但因有部分區分所有權人對該
        次會議程序有所爭執，並向臺中市政府申請調處，調處
        結果建議重新召開區分所有權人會議改選委員。加以原
        選任產生之其他第十七屆委員們，均無意擔任且提出辭
        職書在卷，該第十七屆之管理委員會業務無法進行，訴
        外人丙○○更成為第十七屆管理委員會僅存之唯一委員
        。依公寓大廈管理條例第25條第2項規定，「管理委員
        」本具有召集區分所有權人會議之召集人身分，是訴外
        人丙○○本於其為「寶璽綠邸社區」第十七屆管理委員
        會唯一委員之身分，自得合法召集系爭臨時區分所有權
        人會議。原告指稱訴外人丙○○無召集權，並非有理。
    二、原告雖另主張「寶璽綠邸社區」前於98年6月19日所召
        開之區分所有權人會議有無效之事由，因致會中所選出
        之第十七屆委員亦非合法云云。惟訴外人丙○○係依規
        約之規定而取得第十七屆管理委員會之「當然委員」身
        分，縱認其他選任所產生之第十七屆委員，有未經合法
        選任之情事，仍然無礙於訴外人丙○○成為「寶璽綠邸
        社區」第十七屆管理委員會當然委員之身分。
    三、訴外人丙○○除因身為「寶璽綠邸社區」第十七屆管理
        委員會之當然委員，而取得區分所有權人會議之召集人
        身分外，訴外人丙○○並另經多位區分所有權人於98年
        9月11日以連署書之方式，推舉為「寶璽綠邸社區」臨
        時區分所有權人會議之召集人，該連署書並經合法公告
        。是訴外人丙○○縱非因擔任「寶璽綠邸社區」第十七
        屆管理委員會之當然委員而得召集區分所有權人會議，
        其既另經推舉自亦成為「寶璽綠邸社區」區分所有權人
        會議之合法召集人。
參、法院得心證之理由：
  一、程序方面：原告起訴之聲明，原除請求確認98年10月18日
      「寶璽綠邸社區」98年第二次臨時區分所有權人會議決議
      無效外，另併為確認98年10月18日「寶璽綠邸社區」第十
      八屆管理委員選舉無效之主張。因該次管理委員選舉，係
      屬98年10月18日「寶璽綠邸社區」98年第二次臨時區分所
      有權人會議之決議事項之一，嗣乃於起訴狀繕本送達被告
      後之99年6月7日言詞辯論期日中表示僅聲明請求確認98年
      10月18日「寶璽綠邸社區」所召開之98年第二次臨時區分
      所有權人會議所為之各項決議均無效即可等語。核其性質
      ，乃屬聲明之更正，程序上爰予許可。
  二、實體方面：
      （一）依兩造所為陳述及卷附「寶璽綠邸社區」規約、歷
            次區分所有權人會議記錄及臺中市政府調處資料所
            示，下列事項為兩造所不爭執，信屬實在，本院並
            採為判決之基礎：
            (1)、原告為「寶璽綠邸社區」之區分所有權人。
            (2)、訴外人龔文哲原擔任「寶璽綠邸社區」第十六
                屆管理委員會主任委員，嗣經決議停權及請辭
                立委之職，而於98年1月16日由第十六屆管理
                委員會改選訴外人丙○○繼任為「寶璽綠邸社
                區」之第十六屆管理委員會主任委員，任期至
                98年6月30日止。
            (3)、「寶璽綠邸社區」於98年6月19日以管委會之
                名義召開98年第二次區分所有權人會議，會中
                決議選任「黎金吉、董玲莉、謝明仁、陳怡鏗
                、陳亨祥、許雪貞、馮若英、鐘瑞峰、莊銘錫
                、陳子輝、林仲白、蔡哲民、簡志偉、林坤助
                」等人為第十七屆管理委員。
            (4)、原告前於98年7月21日以「寶璽綠邸社區」98
                年6月19日所召開之98年第二次區分所有權人
                會議決議有無效事由為由，向臺中市政府申請
                調處。經於98年9月11日進行調處，調處結論
                為：「98年6月10日之公告有署名為管委會、
                未載明管理委員之選任事項、公告時間未於開
                會十日前等多項瑕疵，建請管理委員會依規定
                程序召開區分所有權人會議選舉管理委員」。
            (5)、「寶璽綠邸社區」於上述98年6月19日召開之
                98年第二次區分所有權人會議中所選任之第十
                七屆管理委員，除訴外人丙○○之外，其餘之
                管理委員：黎金吉於98年9月19日、董玲莉（
                未載日期）、謝明仁於98年8月16日、陳怡鏗
                於98年9月19日、陳亨祥由其配偶許似娟於98
                年9月19日、許雪貞於98年7月18日、馮若英於
                98年7月15日、鐘瑞峰於98年7月15日、莊銘錫
                於98年9月21日、陳子輝於98年7月13日、林仲
                白於98年7月15日、蔡哲民於98年9月16日、簡
                志偉於98年9月19日及林坤助於98年9月19日分
                別出具辭職書請辭第十七屆管理委員。
            (6)、「寶璽綠邸社區」之部分區分所有權人書立日
                期為98年9月11日之連署書，表示推舉訴外人
                丙○○為召集人以召開臨時區分所有權人會議
                討論：1.住戶規約修訂討論案。2.重新選舉第
                17屆管理委員。3.前主委龔文哲先生拒絕移交
                社區財務報表…等社區財產討論案。）。
            (7)、訴外人丙○○嗣以會議召集人之身分，以98年
                9月25日之公告，通知區分所有權人將於98年1
                0月7日召開「寶璽綠邸社區」臨時區分所有權
                人會議（公告上記載討論議題：1.住戶規約修
                改。2.重新選舉第17屆管理委員。3.前主委龔
                文哲先生拒絕移交社區財務報表…等社區財產
                討論案。），惟屆期因與會人數不足而流會。
            (8)、訴外人丙○○再以會議召集人之身分，以98年
                10月8日之公告，通知區分所有權人將於98年
                10月18日召開「寶璽綠邸社區」第二次臨時區
                分所有權人會議（公告上亦記載討論議題：1.
                住戶規約修改。2.重新選舉第17屆管理委員。
                3.前主委龔文哲先生拒絕移交社區財務報表…
                等社區財產討論案。
            (9)、98年10月18日所召開「寶璽綠邸社區」第二次
                臨時區分所有權人會議，出席人數67戶，會中
                討論如卷附會議記錄所示之討論提案，並選出
                「楊瑞蘭、黎金吉、乙○○、張巍耀、王子芳
                、林燕玲、王子奇、曹海玲、丙○○（前主委
                為下屆監委）、譚藍茵、莊銘錫」等人為第十
                八屆委員。
      （二）爰就本件爭點即訴外人丙○○以會議召集人之身分
            ，於98年10月7日及98年10月18日所召開之「寶璽
            綠邸社區」第一、二次臨時區分所有權人會議，有
            無原告所主張之無權召集情事而致決議無效？分述
            如下：
            (1)、按確認法律關係之訴，非原告有即受確認判決
                之法律上利益者，不得提起之，民事訴訟法第
                247條第1項前段定有明文。所謂「即受確認判
                決之法律上利益」，係指因法律關係之存否不
                明確，致原告在私法上之地位有受侵害之危險
                ，而此項危險得以對於被告之確認判決除去之
                者而言。本件原告主張其為「寶璽綠邸社區」
                之區分所有權人，因對98年10月18日「寶璽綠
                邸社區」所召開之98年第二次臨時區分所有權
                人會議所為之各項決議之效力，有所爭執，原
                告在私法上之地位有受侵害之危險，而得以對
                於被告之確認判決除去。是應認本件原告有即
                受確認判決之法律上利益，合先敘明。
            (2)、按公寓大廈管理條例第25條規定：區分所有權
                人會議，由全體區分所有權人組成，每年至少
                應召開定期會議一次。有下列情形之一者，應
                召開臨時會議：一、發生重大事故有及時處理
                之必要，經管理負責人或管理委員會請求者。
                二、經區分所有權人五分之一以上及其區分所
                有權比例合計五分之一以上，以書面載明召集
                之目的及理由請求召集者。區分所有權人會議
                除第28條規定外，由具區分所有權人身分之管
                理負責人、管理委員會主任委員或管理委員為
                召集人。無管理負責人或管理委員會，或無區
                分所有權人擔任管理負責人、主任委員或管理
                委員時，由區分所有權人互推一人為召集人。
                另同法第30條規定：區分所有權人會議，應由
                召集人於開會前十日以書面載明開會內容，通
                知各區分所有權人。但有急迫情事須召開臨時
                會者，得以公告為之；公告期間不得少於二日
                。管理委員之選任事項，應在前項開會通知中
                載明並公告之，不得以臨時動議提出。又同法
                第31、32條規定：區分所有權人會議之決議，
                除規約另有規定外，應有區分所有權人三分之
                二以上及其區分所有權比例合計三分之二以上
                出席，以出席人數四分之三以上及其區分所有
                權比例占出席人數區分所有權四分之三以上之
                同意行之。區分所有權人會議依前條規定未獲
                致決議、出席區分所有權人之人數或其區分所
                有權比例合計未達前條定額者，召集人得就同
                一議案重新召集會議；其開議除規約另有規定
                出席人數外，應有區分所有權人三人並五分之
                一以上及其區分所有權比例合計五分之一以上
                出席，以出席人數過半數及其區分所有權比例
                占出席人數區分所有權合計過半數之同意作成
                決議。前項決議之會議紀錄依第34條第1項規
                定送達各區分所有權人後，各區分所有權人得
                於七日內以書面表示反對意見。書面反對意見
                未超過全體區分所有權人及其區分所有權比例
                合計半數時，該決議視為成立。而公寓大廈管
                理條例施行細則第7條第1項則規定，本條例第
                25條第3項所定由區分所有權人互推一人為召
                集人，除規約另有規定者外，應有區分所有權
                人二人以上書面推選，經公告十日後生效。
            (3)、經查，「寶璽綠邸社區」之第十六屆管理委員
                會原主任委員龔文哲，因經決議停權及請辭之
                故，「寶璽綠邸社區」管理委員會乃於98年1
                月16日改選訴外人丙○○繼任為「寶璽綠邸社
                區」第十六屆管理委員會之主任委員，任期至
                98年6月30日止一節，已如前述。次查，依卷
                附「寶璽綠邸社區」住戶規約第五條第一款所
                定：「管理委員會設委員十一人，並推選主任
                委員…主任委員採不連任制，但為下一任之當
                然委員…」，是訴外人丙○○本無須另經區分
                所有權人會議之選任，即得依該規約之規定而
                當然取得下屆管理委員會之委員身分，其任期
                應自98年7月1日起至99年6月30日止。
            (4)、「寶璽綠邸社區」嗣於98年6月19日召開98年
                第二次區分所有權人會議並另選任「黎金吉、
                董玲莉、謝明仁、陳怡鏗、陳亨祥、許雪貞、
                馮若英、鐘瑞峰、莊銘錫、陳子輝、林仲白、
                蔡哲民、簡志偉、林坤助」等人為第十七屆管
                理委員。無論本次98年6月19日所召開之區分
                所有權人會議之召集，有否無效之事由存在，
                均無礙於訴外人丙○○依規約而當然取得委員
                之資格。又查，「寶璽綠邸社區」於98年6月1
                9日第二次區分所有權人會議中選任第十七屆
                管理委員之決議，如認合法，然因除訴外人黃
                惠芬之外，其餘被選任之管理委員均分別出具
                辭職書而請辭第十七屆管理委員職務。足認98
                年9月25日由訴外人丙○○公告及通知區分所
                有權人將於98年10月7日召開「寶璽綠邸社區
                」臨時區分所有權人會議當時，訴外人丙○○
                已成為「寶璽綠邸社區」當時之管理委員會僅
                存之唯一委員，管理委員會既有無法順利合議
                運作之情況，則依公寓大廈管理條例第25條第
                2項規定「寶璽綠邸社區」自有召開臨時會議
                之必要；加以「寶璽綠邸社區」當時並無其他
                具區分所有權人身分之管理負責人、管理委員
                會主任委員存在，是依該條第3項規定，訴外
                人丙○○身為「寶璽綠邸社區」之唯一管理委
                員，自具有區分所有權人會議之召集權，而得
                合法召集系爭區分所有權人會議。原告所稱訴
                外人丙○○並無召集權一節，核非有理。
            (5)、訴外人丙○○本於其為「寶璽綠邸社區」第十
                六屆管理委員會主任委員之身分，為下一任之
                當然委員，因「寶璽綠邸社區」當時並無其他
                管理負責人或管理委員會主任委員存在，訴外
                人丙○○自依法取得區分所有權人會議之召集
                權人資格，而無須另經「寶璽綠邸社區」之區
                分所有權人以「互推」方式而為召集人之推舉
                。是原告所主張訴外人丙○○未經「寶璽綠邸
                社區」之區分所有權人為合法之召集人推舉連
                署及公告一節，縱認屬實，亦不影響訴外人黃
                惠芬本於為「寶璽綠邸社區」之唯一管理委員
                之身分，而依法所取得之區分所有權人會議之
                召集權人地位。
            (6)、訴外人丙○○既係「寶璽綠邸社區」之區分所
                有權人會議之合法召集人，其於98年9月25日
                所為98年10月7日召開「寶璽綠邸社區」臨時
                區分所有權人會議之公告上所記載之討論議題
                ，與其於98年10月8日所再次公告通知區分所
                有權人於98年10月18日召開「寶璽綠邸社區」
                第二次臨時區分所有權人會議公告上所記載之
                討論議題，均為：1.住戶規約修改。2.重新選
                舉第17屆管理委員。3.前主委龔文哲先生拒絕
                移交社區財務報表…等社區財產討論案，並無
                不同。是原告所稱：「寶璽綠邸社區」98年10
                月18日召開之98年第二次臨時區分所有權人會
                議之議題，與同年10月7日所召開之98年第一
                次臨時區分所有權人會議之議題，並非同一，
                98年10月18日所召開之98年第二次臨時區分所
                有權人會議之出席人數未達法定人數一語，亦
                非有理。
肆、綜上所述，訴外人丙○○確係「寶璽綠邸社區」之區分所有
    權人會議之合法召集人，另「寶璽綠邸社區」於98年10月7
    日及98年10月8日二度公告召開臨時區分所有權人會議公告
    上所記載之討論議題，復均相同。是原告請求確認「寶璽綠
    邸社區」於98年10月18日所召開之98年第二次臨時區分所有
    權人會議所為之各項決議（含該次之管理委員選舉）均無效
    ，為無理由，原告之訴，應予駁回。
伍、本件事證已臻明確，兩造其餘攻擊防禦方法與舉證，核與判
    決結果無影響，爰不逐一論述，附此敘明。
陸、結論：原告之訴為無理由，依民事訴訟法第78條規定，判決
    如主文。
中    華    民    國    99    年    10    月    25    日
                  民事第四庭    法  官  林宗成
正本係照原本作成。
如對本判決上訴，須於判決送達後20日內向本院提出上訴狀。如
委任律師提起上訴者，應一併繳納上訴審裁判費。
中    華    民    國    99    年    10    月    25    日
                                書記官

司法院資訊處製作；財團法人民間司法改革基金會備份。
